【裁判字號】    98,消債更,757
【裁判日期】    990719
【裁判案由】    更生事件
【裁判全文】
臺灣板橋地方法院民事裁定           98年度消債更字第757號
聲  請  人  甲○○
代  理  人  高烊輝律師
上列當事人因消費者債務清理事件聲請更生，本院裁定如下：
    主  文
聲請駁回。
聲請費用由聲請人負擔。
    理  由
一、本件聲請意旨略以：聲請人自民國87年起為尚鼎企業工程行
    之負責人，惟因經濟不景氣，近年已呈停業狀態，現今僅以
    打零工維生，每月收入約為新臺幣（下同）25,000元，加計
    聲請人之母親每月領取中低收入老人生活津貼3,000 元，每
    月總收入為28,000元，尚須負擔母親及三名子女之生活費、
    龐大醫療費，終因入不敷出而由聲請人之配偶向銀行借款，
    並以其名下房地設定第二順位抵押權，因此，聲請人每月另
    須負擔房屋貸款17,000元。又聲請人之配偶自身亦有債務需
    償還，總計聲請人每月須負擔家庭必要支出約為42,000元，
    確有不能清償債務之情事。目前負欠銀行信用貸款、信用卡
    債務共計2,556,825 元，於消費者債務清理條例（下稱消債
    條例）施行後，前已提出債權人清冊，以書面向最大債權金
    融機構即台新銀行股份有限公司（下稱台新銀行）請求共同
    協商債務清償方案。惟因台新銀行所提之180 期、零利率、
    每月償還5,000 元之協商條件，僅係償還台新銀行，並未包
    括全部債權銀行之債權在內，故聲請人不願接受上開不按各
    銀行債權比例攤還之不公平清償條件，致協商不成立，且其
    無擔保或無優先權之債務總額未逾1,200 萬元，復未經法院
    裁定開始清算程序或宣告破產，爰向本院聲請更生等語。
二、按債務人對於金融機構因消費借貸、自用住宅借款、信用卡
    或現金卡契約而負債務，在聲請更生或清算前，應提出債權
    人清冊，以書面向最大債權金融機構請求協商債務清償方案
    並表明共同協商之意旨，消債條例第151 條第1 項定有明文
    。而消債條例所定之前置協商程序，其立法目的係因債務人
    對於金融機構因消費借貸、自用住宅借款、信用卡或現金卡
    契約而負債務，其法律關係較單純明確，金融機構並已訂有
    債務協商機制，使債務人與多數債權人間能利用法院程序外
    解決之協商機制而自主解決其債務，如能協商成立，債務人
    或不須依本條例聲請更生或清算，可疏減法院負擔，有效分
    配司法資源，遂採行協商前置主義。申言之，債務人須盡己
    之力與最大債權金融機構謀求自主性的協議清償債務方案，
    若債務人於衡酌己身清償資力，提出符合正當性及合理性之
    清償計畫，卻不被最大債權金融機構所接受時，債務人自得
    求助於法院，選擇向法院聲請更生或清算。反之，若債務人
    僅徒具形式提出協商聲請，而不以積極態度謀求解決清償債
    務方案；或事後又撤回協商之聲請；或債務人所提出之債務
    清償方案與其清償資力不具相當性與合理性時，亦即在衡量
    債務人之負債原因、經濟收入情況、通常生活必要性之支出
    等客觀情狀後，債務人提出之清償計畫，並不符合比例原則
    之要求時，自不能認債務人已充分踐行法律所要求之協商程
    序；否則，若不問債務人之清償資力如何，概命最大債權金
    融機構必須接受清償條件，即難謂符合法律所定前置協商之
    精神。次按，債務人不能清償債務或有不能清償之虞者，得
    依本條例所定更生或清算程序，清理其債務，消債條例第3
    條定有明文。所謂「不能清償債務或有不能清償之虞者」，
    係指債務人欠缺清償能力，對於已屆清償期，且已受請求之
    債務之全部或主要部分，客觀上可預見其為一般且繼續的不
    能清償之財產狀態之謂。而清償能力係由財產、信用、勞力
    三者構成，雖無足夠財產，如有良好之信用、優良之技術或
    持續不斷之勞力，即屬有清償債務之可能。又聲請更生或清
    算不合程式或不備其他要件者，法院應以裁定駁回之，但其
    情形可以補正者，法院應定期間先命補正，復為同條例第8
    條所明定。
三、查本件聲請人主張其於消債條例施行後，前已提出債權人清
    冊，依消債條例第151 條第1 項規定，以書面向最大債權金
    融機構台新銀行申請共同協商債務清償方案，惟協商不成立
    一節，業據其提出財團法人金融聯合徵信中心債權人清冊、
    台新銀行98年3 月6 日前置協商不成立通知書影本為證，是
    聲請人經前置協商不成立而向本院聲請更生，尚須審究其是
    否符合「不能清償或有不能清償之虞」之要件，方為適法。
    經查：
(一)、依聲請人所提出之前置協商不成立通知書記載，協商不成立
    之原因係聲請人無法負擔任何還款條件。經本院向台新銀行
    函查結果，該行函覆稱略以：本行確於97年12月16日收到聲
    請人申請前置協商文件，聲請人自營尚鼎企業工程行，每月
    收入不固定，約為16,000元至25,000元之間，故以聲請人每
    月收入25,000元為審核依據。另聲請人於前置協商申請人財
    產及收支狀況說明書記載，其每月可還款金額為6,000 元。
    為促使協商成立，考量聲請人之債務皆已長期未還款，累計
    相當之利息，本行與其他納入前置協商之債權銀行協調結果
    ，原債務總額2,819,929 元可降至2,231,092 元，減免債務
    金額588,837 元，減免幅度達20.88 ％，並提供二階段方式
    簽約辦理，即第一階段先與聲請人簽約72期，聲請人於第1
    期至第71期間，每月還款金額5,000 元，未償還之餘額則於
    第72期時清償，本行將於第72期到期前，重新審核聲請人之
    財產收支狀況，再與聲請人簽立第二階段之清償方案，故本
    行已考量聲請人之償債能力，並提供可行、妥適之債務清償
    方案。然聲請人於協商過程中，卻又向本行主張其僅有臨時
    性工作，無法與本行達成協商，希望本行開立協商不成立證
    明書，供其聲請更生程序，經本行與聲請人面談確認其真意
    後，遂開立協商不成立證明書予聲請人等語，以上各情有台
    新銀行99年2 月5 日台新總債務協商部字第09900002196 號
    函及所檢附前置協商紀錄等相關資料存卷足憑。
(二)、聲請人雖主張現今以打零工維生，每月收入僅約25,000元，
    然其自87年起獨資經營資本額為200 萬元之尚鼎企業工程行
    ，縱認該商行因經濟不景氣而呈停業狀況為真，惟聲請人仍
    具有相當專業之工作能力，倘其願意積極開源努力工作，則
    償債能力自較協商時增加，尚難以聲請人一時打零工之收入
    狀況即可認聲請人無法負擔任何還款條件或有不能清償債務
    之情事。聲請人雖又主張台新銀行所提出之每月償還5,000
    元之協商條件，僅係償還台新銀行，並未包括全部債權銀行
    之債權在內，故其不願接受上開不按各銀行債權比例攤還之
    不公平清償條件，致未能達成協商云云，惟未據聲請人提出
    任何證據以實其說，且顯與金融機構現行前置協商機制之運
    作有所不符，是聲請人之上開主張，自不可採。再者，上開
    前置協商還款方案即第一階段月付金額5,000 元，乃在聲請
    人於協商時自行評估每月可還款金額6,000 元之範圍內，至
    第二階段之還款金額，則視聲請人屆時之經濟狀況再重新擬
    定，足見聲請人顯能負擔上開債務清償方案，並非無法清償
    其債務。其次，債權銀行既同意聲請人僅需清償債務總金額
    2,231,092 元，即減免債務總金額約8 折，已對聲請人為相
    當程度之讓步。然聲請人卻捨此甚為優惠之協商內容不為，
    逕以前置協商不成立為由向本院聲請更生，堪認聲請人欠缺
    參與前置協商之誠意，不能認聲請人已充分踐行法律所要求
    之協商程序。此外，消債條例之立法目的，乃為兼顧債權人
    、債務人雙方之利益，對陷於經濟上困境之消費者，使其透
    過重建型之更生程序或清算型之清算程序清理其債務，藉以
    妥適調整債務人與債權人及其他利害關係人間之權利義務關
    係，保障債權人獲得公平受償，並謀求消費者經濟生活之重
    建復甦機會，及防範規避債務之道德風險，是聲請人於其清
    償資力範圍內，卻不循上開協商途徑以求解決，自與消債條
    例之立法意旨有違。
(三)、聲請人雖再主張其每月須支出個人及母親與3 名未成年子女
    之伙食費7,400 元（即每人1,480 元）、個人交通費1,500
    元、3 子交通費4,352 元（每人約1,451 元）、母親醫療費
    430 元、長子醫療費4,400 元、教育費480 元，及第一胎房
    屋貸款6,120 元、第二胎房屋貸款17,000元，合計為42,000
    元乙節。其中房屋貸款計23,120元部分，因房屋貸款之名義
    雖屬債務，實質上乃為債務人藉由按期繳納貸款而逐期累積
    個人資產。聲請人固為第二胎房屋貸款之債務人，亦為實際
    繳款人，此有土地及建物登記第一類謄本、存款憑條各1 件
    在卷可稽。惟夫妻同財共居，共營家庭，其所得及支出常不
    分彼此，而聲請人既自陳不能清償債務，其配偶曾鈴惠每月
    薪資收入約為28,000元至30,000元，亦須每月負擔個人協商
    債務11,458元，則聲請人夫妻二人於經濟困窘之際，自應選
    擇適當處分資產以減輕債務負擔，而非堅持負擔高額之房地
    貸款以持續累積其資產，此無異將其債務轉嫁予債權人負擔
    ，有害及其他債權人債權之公平實現。倘聲請人為保有其配
    偶名下之房地，而優先按期清償房屋貸款，進而主張其償債
    能力降低而無法負擔最大債權銀行所提供之還款方案，應認
    其並無協商之誠意。此外，租屋居住或營業亦為目前社會眾
    多經濟狀況不佳者之生活方式，故房屋貸款核非屬必要支出
    ，聲請人每月實際必要支出應僅為18,880元（計算式：0000
    0-0000 0＝18880）。
(四)、至聲請人每月固須負擔3 名未成年子女之費用計13,672元，
    包括伙食費4,440 元、交通費4,352 元、長子醫療費4,400
    元、教育費480 元。然聲請人自承其長子許詠翔錄取98年第
    4 梯次志願士兵暨儲備士官考選考試，且將以其服役之收入
    分擔家庭開支20,000元，並提出錄取通知1 紙為證，則許詠
    翔即將可自立更生而毋須聲請人扶養，甚且協助聲請人償還
    債務，足見聲請人每月將減輕至少約計7,331 元之支出（計
    算式：伙食費1480+ 交通費1451+ 醫療費4400＝7331），可
    提高聲請人每月償還金額。另聲請人之次子許詠傑及三子許
    詠鈞均為81年8 月8 日出生，現年近18歲，有戶籍謄本附卷
    可參，則渠等2 人亦非不得工讀以減經聲請人之負擔，附此
    敘明。
(五)、綜上，縱使以聲請人自陳現今每月收入25,000元計算，扣除
    不包括房屋貸款之必要支出18,880元後，每月猶有6,120 元
    之餘額，顯足以負擔台新銀行所提議之協商條件，即第一階
    段分72期、每月還款5,000 元之方案，尚非不能清償其債務
    。益證聲請人於其能力範圍內卻未積極與台新銀行洽談協商
    事宜，自不能認已充分踐行法律所要求之協商程序。再佐以
    聲請人現年近51歲，其屆法定退休年齡尚得工作14年，倘其
    願意積極勤勉工作，甚且聲請人之配偶可適當處分其不動產
    以降低債務負擔，當可加速清償其所積欠之債務，亦難認其
    有何不能清償債務之情事。是以，本件更生之聲請，亦不符
    合消債條例第3 條所定之要件。
四、綜上所述，本件聲請人顯有能力履行最大債權銀行台新銀行
    所提出之債務清償方案，足認本件協商不成立乃係聲請人無
    參與協商之誠意，形同未確實踐行前置協商程序。復經本院
    審酌聲請人之勞動能力、財產狀況，與其所負債務金額狀況
    ，認無「不能清償債務或有不能清償之虞」情事存在，則本
    件更生之聲請，依前揭說明，於法尚有未合，且該欠缺又無
    從補正，自不應准許，爰裁定如主文。
五、另衡諸債之關係，係以當事人間之信賴關係為基礎，債務人
    應本於誠信履行債務，是聲請人固經前置協商不成立，然非
    不得再與其債權銀行進行協商，俾便求得適當之債務清理方
    式。至於所繳納郵務送達費3,740 元，則待本件更生聲請事
    件確定後，如尚有剩餘郵資餘額，再予檢還聲請人，附此敘
    明。
中    華    民    國    99    年    7    月    19    日
                  民事第三庭    法  官  邱育佩
以上正本係照原本作成
如不服本裁定應於送達後10日內向本院提出抗告狀，並繳納抗告
費新臺幣1,000 元
中    華    民    國    99    年    7     月    19    日
                                書記官  彭麗紅

司法院資訊處製作；財團法人民間司法改革基金會備份。
